【裁判字號】    99,審訴,348
【裁判日期】    990324
【裁判案由】    確認委任關係不存在
【裁判全文】
臺灣臺北地方法院民事判決             99年度審訴字第348號
原      告  乙○○
            丙○○
共      同
訴訟代理人  邵良正律師
被      告  義新投資股份有限公司
法定代理人  甲○○
上列當事人間確認委任關係不存在事件，經本院於中華民國99年
3 月16日言詞辯論終結，判決如下：
    主      文
原告之訴駁回。
訴訟費用新台幣壹萬柒仟佰拾伍元由原告負擔。
    事實及理由
甲、程序方面：
一、按股份有限公司應由董事長對外代表公司，惟公司與董事間
    訴訟，除法律另有規定外，則由監察人或股東會所選任之人
    代表公司為訴訟，公司法第二百零八條第三項、第二百十三
    條分別定有明文，其立法目的乃恐董事長代表公司對董事起
    訴，難免有循私之舉。次按，「公司之清算，以董事為清算
    人，但本法或章程另有規定或股東會另選清算人時，不在此
    限；清算人於執行清算事務之範圍內，除本節有規定外，其
    權利義務與董事同，公司法第三百二十二條第一項、第三百
    二十四條亦有規定。是董事原則上應為清算人，且清算人之
    權利義務與董事同，則董事以清算人身分對董事為訴訟，亦
    難免有循私之舉。依同一法理，仍不宜由董事以清算人身分
    對董事為訴訟。再查清算中，公司股東會與監察人依然存續
    ，對董事之訴訟依法仍應由監察人或股東會所選任之人代表
    公司為之，始為適法」（最高法院94年度台上字第230 號判
    決意旨參照）。經查：
  (一)本件屬公司與董事間之訴訟，雖於清算程序中，揆諸前開說
    明，仍應由監察人代表被告公司為訴訟。是以，原告以監察
    人甲○○為被告之法定代理人（見卷附之被告公司變更登記
    事項卡，本院卷第6頁），並無不合。
  (二)至於被告公司監察人甲○○雖陳稱：其因任職於訴外人華隆
    股份有限公司，而經訴外人義新股份有限公司指派擔任被告
    公司之監察人，惟未曾參與公司業務，且其已從華隆股份有
    限公司退休，並已辭任被告公司監察人職務等語。然按，終
    止權之行使，應向他方當事人以意思表示為之，而非對話而
    為意思表示者，其意思表示以通知達到相對人時，發生效力
    。準此，甲○○雖於民國98年6 月26日寄發存證信函向被告
    為辭任監察人職務之意思表示，惟其亦自承寄發予被告之存
    證信函因遭退回並未送達於被告等詞無訛（見本院99年3 月
    16日言詞辯論筆錄第1 頁記載），且此節觀諸甲○○迄今尚
    無法提出辭任監察人所寄發存證信函之送達回執乙節，亦可
    得知。是以，甲○○所為辭任被告公司監察人之意思表示，
    顯未合法送達於有權代表被告受領意思表示之人，而未生辭
    任監察人之效力，其仍應為被告公司監察人，得為本件被告
    之法定代理人，堪以認定。
二、按請求之基礎事實同一或擴張應受判決事項之聲明者，縱於
    訴狀送達後，原告仍得將原訴變更或追加他訴，無須得被告
    同意；然被告於訴之變更或追加無異議，而為本案之言詞辯
    論者，視為同意變更或追加；此觀民事訴訟法第二百五十五
    條第一項第二、三款及第二項規定自明。經查，原告起訴時
    係聲明求為確認原告與被告間之董事委任關係自86年10月23
    日起不存在；嗣於本院99年3 月16日言詞辯論期日變更聲明
    為確認原告與被告間之董事委任關係不存在（見本院卷第60
    頁）。被告對於原告前開所為訴之變更，並無異議進而為本
    案之言詞辯論，是依首揭法條規定，應許原告所為訴之變更
    。
乙、得心證之理由：
一、原告主張：被告公司於72年12月13日核准設立登記，公司資
    本額99.9% 係由義新股份有限公司投資，義新股份有限公司
    則指派訴外人葉宗憲及原告乙○○、丙○○三人為法人代表
    ，並經選任擔任被告公司之董事，任期均自85年1 月26日起
    至88年1 月25日止。惟被告公司於86年10月23日召開臨時股
    東會，由股東一致決議公司解散及推選葉宗憲為清算人，並
    於86年11月14日辦竣解散登記。承此，原告之董事身份於被
    告解散並選任葉宗憲為清算人時，應已喪失，且原告擔任被
    告公司董事之任期為85年1 月26日至88年1 月25日，於該期
    間屆滿時，原告即當然解除董事身份。又原告係義新股份有
    限公司指派之法人代表，而原告乙○○、丙○○已於89年間
    自義新股份有限公司退休，義新股份有限公司自無由再指派
    原告擔任被告公司董事。再者，原告丙○○另於98年6 月6
    日、原告乙○○於98年8 月6 日以存證信函向被告及義新股
    份有限公司表明「原告於89年3 月1 日自義新股份有限公司
    退休時，已同時辭任被告公司之董事職務，請求被告儘速補
    辦解任登記」，該存證信函經寄予被告及義新股份有限公司
    登記地址，是意思表示已實際到達被告。惟被告公司之清算
    人葉宗憲於95年1 月17日死亡後，財政部國稅局中南稽徵所
    於96年5 月28日仍以原告為被告公司董事而認原告為被告公
    司之清算人，致原告在法律上地位有受侵害之危險。為此提
    起本件確認之訴，求為確認兩造間董事之委任關係不存在等
    語。並聲明：確認原告與被告間之董事委任關係不存在。
二、被告則以：原告並未提出辭任董事之證明等語。並聲明：原
    告之訴駁回。
三、按董事任期不得逾三年，但得連選連任；董事任期屆滿而不
    及改選時，延長其執行職務至改選董事就任時為止；但主管
    機關得依職權限期令公司改選；屆期仍不改選者，自限期屆
    滿時，當然解任，公司法第一百九十五條定有明文。是公司
    董事並非任期屆滿即不得再執行職務，其董事資格之喪失必
    俟改選之董事就任，改選之董事亦非選出時即得執行職務，
    其董事資格猶待就任，始能取得。準此，原告之董事任期雖
    登記為自85年1 月26日至88年1 月25日期間，有公司變更登
    記事項卡在卷可稽（見本院卷第35至36頁），且原告之董事
    任期固已於88年1 月25日屆滿，惟我國公司法制在董事任期
    屆滿而不及改選之情況，並非採取使董事當然解任之見解，
    董事任期屆滿並不當然即生喪失董事身份之效果。卷查，被
    告於88年1 月25日後既迄未曾改選董事，且無新任董事就任
    之情事存在，且被告亦未有經主管機關限期命令改選董事之
    情形，故而，原告主張其等業因董事任期屆滿，而已喪失被
    告公司董事身份，與公司法第一百九十五條第二項規定相左
    ，顯無足採。
四、次按解散之公司除因合併、分割或破產而解散外，應行清算
    ；且解散之公司，於清算範圍內，視為尚未解散，公司法第
    二十四條及第二十五條分別定有明文。又於解散公司進行清
    算程序，原有董事會及董事職權因此停止，改由清算人行之
    （最高法院84年度台上字第2581號判決意旨參照）。經查，
    被告業於86年10月23日股東臨時會決議解散並選任葉宗憲為
    公司之清算人，嗣於86年11月14日經經濟部商業司以經商字
    第122564號函准為解散登記在案，有被告公司股東臨時會決
    議錄、公司變更登記事項卡在卷可證（見本院卷第7 至8 頁
    、第35至36頁）。據此，被告公司既經決議解散，依法應行
    清算程序，以了結公司之現務，且於清算期間，被告公司視
    為尚未解散，而由清算人葉宗憲為被告公司之執行機關，進
    行公司之清算程序，惟揆諸前揭說明，被告公司原有董事會
    及董事職務於清算程序中固依法改由清算人為之，然董事僅
    係職權因公司應行清算而停止，並非當然解除其董事身份。
    因之，原告陳稱其等之董事身份於被告公司決議解散並選任
    葉宗憲為清算人時即已當然喪失，於法無據，尚不足採。
五、再者，按當事人主張有利於己之事實者，就其事實有舉證之
    責任，民事訴訟法第二百七十七條前段定有明文。又按消極
    確認之訴，應由被告負立證責任，如被告欲主張原告確為股
    東，應由被告自負立證責任，如被告不能立證或其提出之證
    據不足採用，則原告之訴即應認為有理由，無庸另行立證，
    固有最高法院19年度上字第385 號判例足資參照。惟如原告
    對於其原為公司董事之事實並不爭執，而主張事後已經解除
    董事職務，即與上開判例意旨所謂確認董事關係自始不存在
    之情形有別，自應由主張董事關係因解除委任而不存在之原
    告負舉證責任，於舉證責任分配法則而言，自屬當然之解釋
    。再按公司與董事間之關係，除本法另有規定外，依民法關
    於委任之規定，公司法第一百九十四條第四項定有明文。另
    當事人之一方，得隨時終止委任契約，而終止權之行使，應
    向他方當事人以意思表示為之，為民法第五百四十九條第一
    項及第二百六十三條準用第二百五十八條所明定。又非對話
    而為意思表示者，其意思表示以通知達到相對人時發生效力
    ，民法第九十五條第一項亦有明文。是公司與董事間之委任
    關係，本得由當事人之一方隨時以意思表示之方式終止之，
    惟須終止之意思表示合法到達他方，始生終止委任之效力。
    承此，原告曾以義新股份有限公司法人代表身份當選被告公
    司董事，至今仍登記為被告公司之董事，已如前述，堪認原
    告與被告間確存有董事之委任關係一節為真。惟查：
  (一)原告雖謂：其等自義新股份有限公司退休時，已同時辭任被
    告公司之董事職務，並提出義新股份有限公司董事會第11屆
    第21次會議議事錄、離職通知單、證明書為證。惟依原告所
    提義新股份有限公司董事會第11屆第21次會議議事錄（見本
    院卷第18頁），僅記載義新股份有限公司董事會同意原告乙○○即義新股份有限公司之總經理、原告丙○○即義新股份
    有限公司之副總經理兼會計部經理於89年3 月1 日自義新股
    份有限公司退休之決議內容，對於原告所稱其等曾於同時表
    示辭任被告公司董事職務之事項則無任何記載。再觀諸原告
    所提離職通知單、證明書（見本院卷第19至20頁），除並非
    以被告公司名義為之者外，細究其內容亦僅在處理原告丙○○於義新股份有限公司之副總經理職務，並未提及原告於被
    告公司之董事是否續任之相關事項。是原告於89年3 月1 日
    自義新股份有限公司退休時是否同時有為終止與被告公司間
    董事委任契約之意思表示，尚有未明。
  (二)至於原告再分別於98年6 月6 日及8 月6 日寄發存證信函向
    被告及義新股份有限公司為辭任被告公司董事職務之意思表
    示，因被告係屬一法人，原則上應有自然人代表其為意思表
    示或代受領意思表示，而於清算程序中之公司代表人應為清
    算人，是對於清算中公司所為之送達，應向清算人為之始為
    適法。惟原告自承其等僅對被告及義新股份有限公司之登記
    地址寄送終止董事委任關係之存證信函，並未同時對具有被
    告公司代表權之清算人寄發該存證信函，原告終止委任關係
    意思表示之送達方式已於法有違。況再依原告所提出之該存
    證信函信封封面及收件回執觀之（見本院卷第54至55頁），
    均記載該存證信函因「原址查無此人」而遭退件，顯見原告
    辭任被告公司董事職務之意思並未合法送達於被告，原告又
    未能再提出其他任何終止委任契約意思表示已合法送達被告
    之事證，是原告主張其等業已辭任被告公司董事職務，與被
    告間並無董事之委任關係，顯不可採。
六、綜上，原告就其所為終止董事委任契約之意思表示確有合法
    送達被告之情無法舉證以實其說，尚難認原告業已與被告終
    止董事委任關係為真實。從而，原告求為確認兩造間董事之
    委任關係不存在，為無理由，應予駁回。
七、本件為判決之基礎已臻明確，兩造其餘之陳述及所提其他證
    據，經本院斟酌後，認為均於判決之結果無影響，亦與本案
    之爭點無涉，自無庸逐一論述，併此敘明。
八、訴訟費用之負擔：本件第一審裁判費為17,335元，應由原告
    負擔，爰確定如主文第二項所載。
丙、結論：原告之訴為無理由，並依民事訴訟法第七十八條、第
    八十五條第一項，判決如主文。
中    華    民    國    99    年    3     月    24    日
                  民事第六庭    法  官  賴錦華
以上正本係照原本作成。
如對本判決上訴，須於判決送達後二十日之不變期間內，向本院
提出上訴狀。
中    華    民    國    99    年    3     月    24    日
                                書記官  沈世儒

司法院資訊處製作；財團法人民間司法改革基金會備份。
